【裁判字號】    98,台再,8
【裁判日期】    980305
【裁判案由】    所有權移轉登記
【裁判全文】
最高法院民事判決                  九十八年度台再字第八號
再 審原 告  癸○○○
            子 ○ ○
            丑 ○ ○
            寅 ○ ○
共      同
訴訟代理人  卓 忠 三律師
            陳 玉 民律師
再 審被 告  甲 ○ ○
            乙 ○ ○
            丙 ○ ○
            丁 ○ ○
            戊 ○ ○
            己 ○ ○
            庚 ○ ○
            辛○○○
            壬○○○
上列當事人間請求所有權移轉登記事件，再審原告對於中華民國
九十七年八月二十八日本院判決（九十七年度台上字第一八○七
號），提起再審之訴，本院判決如下：
    主  文
再審之訴駁回。
再審訴訟費用由再審原告負擔。
    理  由
本件再審原告主張本院九十七年度台上字第一八○七號確定判決
（下稱原確定判決）有民事訴訟法第四百九十六條第一項第一款
適用法規顯有錯誤之情形，對之提起再審之訴，係以：再審被告
於歷次審理程序均係主張自己為信託契約之信託人，以林阿枝為
受託人，進而向林阿枝主張信託終止並請求返還信託物之權利，
而前程序第二審判決及原確定判決所為之認定與再審被告上開主
張全然為不同之請求權基礎。又原確定判決逕依四紙承諾書中有
關得為換地之內容，謂再審被告乙○○於本件之請求並無重複，
並肯認再審被告之請求，均構成訴外裁判之違背法令。又林許土
與再審被告間並無成立贈與關係，原確定判決竟憑四紙承諾書而
認林許土於生前明示將系爭土地平均分贈與林阿枝兄弟等五人，
僅先登記在林阿枝名下，且認定承諾書之真正有違經驗及證據法
則，於時效利益上認定再審原告已拋棄不得再為主張，均有適用
法規顯有錯誤之判決違背法令。原確定判決又引用未有溯及既往
規定之信託法作為裁判基礎，並自創與信託契約無涉之第三人利
益契約，作為再審被告請求之依據，錯誤解釋一般信託契約為具
第三人利益契約，顯有民事訴訟法第四百九十六條第一項第一款
之適用法規顯有錯誤之再審事由等語，為其論據。
惟按民事訴訟法第四百九十六條第一項第一款所謂適用法規顯有
錯誤，係指確定判決所適用之法規，顯然不合於法律規定，或與
司法院現尚有效及大法官會議之解釋，或本院尚有效之判例顯然
違反，或消極的不適用法規，顯然影響判決者而言，不包括認定
事實錯誤之情形在內。又第三審為法律審，其所為判決，以第二
審判決所確定之事實為基礎，故上開規定所謂適用法規顯有錯誤
，對第三審判決言，應以該判決依據第二審判決所確定之事實而
為之法律上判斷，有適用法規顯有錯誤之情形為限。查原確定判
決依據前訴訟程序第二審判決所確定之事實，以乙○○於八十六
年七月二十四日依台灣台北地方法院六十一年度訴字第六五六號
、台灣高等法院六十二年度上字第二五四二號、本院六十三年度
台上字二○三五號民事判決取得六○七地號土地、面積○‧○二
九一六一公頃所有權五分之一，而該筆土地重測前之地號為街後
小段一四之五地號，係自街後小段一四地號土地分割而來。因林
阿枝於六十年十二月三日及六十六年十二月三十日之承諾書均表
明街後小段一四地號、一二二地號、一二四地號如擅自分割時，
其餘之共有人得各別向其請求任選該三筆土地，包括分割後之土
地及林阿枝其他不動產及動產。從而再審被告依上開約定自得就
林阿枝名下任何財產請求移轉。次查依林阿枝於六十年十二月三
日及六十六年十二月三十日所立承諾書記載，乙○○得向林阿枝
請求移轉街後小段一四地號（面積二‧四六四四甲）、一二二地
號（面積○‧九七甲）、一二四地號（面積○‧一二七甲）各筆
土地之十分之一，合計為○‧三五六一四甲，即為○‧三四五四
三公頃（一公頃等於一‧○三一甲），而乙○○依上述民事判決
判准向林阿枝請求移轉之土地面積計為○‧○一九二二公頃。則
乙○○在本件再請求移轉六○七地號土地、面積○‧○二九一六
一公頃所有權五分之一之面積○‧0000000公頃，兩者合
計為○‧0000000公頃，並未逾其所得請求之範圍，雖與
原審認乙○○所得請求移轉之面積僅為○‧○三八四四公頃不同
，但結果並無二致，仍應予維持。而為再審原告敗訴之判決，經
核並無適用法規顯有錯誤之情形。再審原告指摘原確定判決適用
法規顯有錯誤，求予廢棄，非有理由。
據上論結，本件再審之訴為無理由。依民事訴訟法第七十八條，
判決如主文。
中    華    民    國  九十八  年    三    月    五    日
                      最高法院民事第五庭
                          審判長法官  劉  延  村
                                法官  許  澍  林
                                法官  許  正  順
                                法官  魏  大  喨
                                法官  王  仁  貴
      本件正本證明與原本無異
                                      書  記  官
中    華    民    國  九十八  年    三    月   十七   日
                                                     m


司法院資訊處製作；財團法人民間司法改革基金會備份。
